【裁判字號】    97,訴,1
【裁判日期】    970630
【裁判案由】    分割共有物
【裁判全文】
臺灣彰化地方法院民事判決  97年度訴字第1號
原      告  乙○○
訴訟代理人  洪修三律師
被      告  甲○○
上列當事人間請求分割共有物事件，本院於民國97年6 月18日言
詞辯論終結，判決如下：
    主    文
兩造共有坐落彰化縣鹿港鎮○○段一三０八地號、地目建、面積
七五二點五二平方公尺之土地，應分割為如附圖即彰化縣鹿港地
政事務所民國九十七年五月一日土地複丈成果圖乙案所示，編號
A部 分、面積五六四點三九平方公尺之土地，分歸原告取得；編
號B 部分、面積一八八點一三平方公尺之土地，分歸被告取得。
訴訟費用由兩造按附表所示之比例負擔。
    事實及理由
一、原告主張：
  (一)坐落彰化縣鹿港鎮○○段1308地號、地目建、面積752.52平
    方公尺之土地（下稱系爭土地），為兩造所共有，兩造應有
    部分比例詳如附表所示。
  (二)系爭土地並無因物之使用目的不能分割之情事，或契約訂有
    不分割之期限，原告商請被告協議分割，惟均無結果，爰依
    民法第823 條規定，請求分割系爭土地，其分割方法，請求
    依彰化縣鹿港地政事務所民國97年5 月1 日土地複丈成果圖
    甲案（下稱附圖甲案）所示分割方案分割。
  (三)附圖甲案雖會拆到被告所有房屋，但被告於本院現場勘驗時
    ，自承該平房已經建築有50多年，該平房已老舊不堪，部分
    拆除對被告並無損失，且附圖甲案使原告取得土地呈平行四
    邊行，比較好建築，如果依被告所提彰化縣鹿港地政事務所
    97年5 月1 日土地複丈成果圖乙案（下稱附圖乙案）所示方
    案分割，原告取得土地呈梯行，比較不好建築。另就被告而
    言，附圖甲案使被告所有之神明廳位置剛好在正中間，但如
    果是附圖乙案，神明廳會斜斜的等語。並聲明：系爭土地應
    分割為如附圖甲案所示，即編號A 部分、面積564.39平方公
    尺之土地，分歸原告取得；編號B 部分、面積188.13平方公
    尺之土地，分歸被告取得。
二、被告則以：同意分割，希望神明廳不要拆；其分割方法，請
    求依附圖乙案分割，因為被告分得土地會較方正，可以蓋一
    個完整房子，且因被告分得土地的出口通路會在南邊之彰化
    縣鹿港鎮○○段1309地號土地上，如果採附圖甲案，被告分
    得土地呈前面出口很窄，後面較寬的梯形土地，比較難建築
    ，房子的正面面寬也會很窄，但如果採附圖乙案，面寬比較
    寬，也比較容易進出。並聲明：如主文所示。
三、得心證之理由：
  (一)本件原告主張坐落彰化縣鹿港鎮○○段1308地號、地目建、
    面積752.52平方公尺之土地，為兩造所共有；兩造應有部分
    比例詳如附表所示。系爭土地依法並無不能分割之情形，兩
    造亦無不為分割之約定等情，業據原告提出地籍圖謄本、土
    地登記謄本為證，且為到庭之被告所不爭執，堪認原告此部
    分之主張為真實。
  (二)次按共有人因共有物分割之方法不能協議決定，而提起請求
    分割共有物之訴，應由法院斟酌當事人之聲請、共有物之性
    質、經濟效用及全體共有人之利益、意願等公平決定之。關
    於系爭土地之分割方法，有原告提出如附圖甲案所示方案及
    被告提出如附圖乙案所示方案，則本院審酌：
  1.系爭土地呈南邊略窄、北邊略寬之四邊形，地形尚屬完整；
    而系爭土地南邊有小路可通彰化縣鹿港鎮牛埔巷及詔安巷，
    東南角連接空地亦可通上開二巷道，西北邊及西南邊亦均有
    私設通道，可供出入、對外聯絡，至系爭土地之東邊、北邊
    、西邊則均與訴外人建有房屋之土地相鄰，無法對外通行；
    另系爭土地上東邊有被告所有之磚造房屋，其餘則為空地等
    情，業據本院會同兩造及彰化縣鹿港地政事務所測量員到場
    勘測屬實，並製有勘驗筆錄、現場略圖、彰化縣鹿港地政事
    務所97年3 月13日土地複丈成果圖附卷可稽，至堪確定。
  2.附圖甲案及附圖乙案，均使兩造分得之土地可接臨巷道，無
    對外聯絡問題，且兩案均使各共有人分得之土地價值與原持
    分相當，甚為公平；且兩案亦均不會拆除被告所有之神明廳
    ，有彰化縣鹿港地政事務所97年6 月6 日甲案及乙案之土地
    複丈成果圖在卷可佐，則本件所應考量即為兩造分得土地之
    地形及面寬，亦即，應以使各該土地取得人可作最有效、便
    利之利用為決定標準。
  3.查附圖甲案使原告分得土地呈完整之平行四邊形，雖有利於
    原告利用土地，惟使被告分得土地呈南邊極窄、北邊極寬之
    梯形，而因被告分得土地較小（僅約57坪），且該部分土地
    之出入通路只能位於南邊（即梯行之窄邊），則如採附圖甲
    案，必將使被告於利用該土地建築房屋時，增加規劃及建築
    之難度，且於建築完成後，因出入口較狹窄，使用上亦較不
    便利。反觀附圖乙案，被告分得土地呈完整之平行四邊形，
    使被告土地面臨出入通路之面寬較大，利於被告建築房屋及
    日後之居住使用；至原告分得土地雖呈南邊略窄、北邊略寬
    之梯形，但該部分土地之形狀與系爭土地之形狀相同，並未
    增加原告之不利益，且因原告應有部分比例較大，分得土地
    面積亦較大（約171 坪），其對該部分之土地利用及建築規
    劃本即具有較大之彈性，故由原告取得附圖乙案A 部分之梯
    形土地，相較於由僅取得57坪土地之被告取得如附圖甲案B
    部分梯形土地，應可使土地形狀影響土地利用有效性及便利
    性之不利益程度降低，且對原告利用土地之影響尚屬輕微；
    更何況不論附圖甲案或附圖乙案，原告均係取得系爭土地靠
    西側的4分之3土地，因該部分土地均可利用系爭土地現有南
    邊、西北邊、西南邊通道對外聯絡，在對外通行上並無任何
    不利益，則採附圖乙案兼顧被告對外通行之便利性，顯然亦
    較採附圖甲案由被告取得B部分土地，會導致被告分得土地
    可對外通行部分之寬度較狹窄之情形有利。是以，本院審酌
    採取附圖甲案對被告所造成之不利益，顯然大於採取附圖乙
    案對原告所造成之不利益後，認附圖乙案應較附圖甲案為適
    當。
  4.從而，本院認附圖乙案所示之方案應屬適當而可採，爰判決
    如主文第1項所示。
四、訴訟費用負擔之依據：民事訴訟法第78條、第80條之1。
中    華    民    國    97    年    6     月    30    日
                  民事第二庭  法  官  吳永梁
附表：
┌──┬─────┬─────────┐
│編號│共有人姓名│應有部分及訴訟費用│
│    │          │負擔之比例        │
├──┼─────┼─────────┤
│１  │乙○○    │   3/4            │
├──┼─────┼─────────┤
│２  │甲○○    │   1/4            │
└──┴─────┴─────────┘
以上正本係照原本作成。
如對判決上訴，應於判決送達後20日內向本院提出上訴狀。
中    華    民    國    97    年    7    月    1     日
                              書記官  陳美敏


司法院資訊處製作；財團法人民間司法改革基金會備份。
